【裁判字號】    91,訴,964
【裁判日期】    921126
【裁判案由】    給付消費性借貸款等
【裁判全文】
臺灣士林地方法院民事判決  九十一年度訴字第九六四號
    原      告    乙○○
    訴訟代理人    謝易達律師
    複  代理人    丙○○
    被      告    甲○○
    訴訟代理人    楊川上律師
右當事人間給付消費性借貸款等事件，本院於民國九十二年十一月十二日言詞辯論終
結，判決如下：
    主    文
原告之訴及假執行之聲請均駁回。
訴訟費用由原告負擔。
    事實及理由
一、按訴狀送達後，原告不得將原訴變更或追加他訴，但經被告同意，或擴張減縮應
    受判決事項之聲明者，不在此限，民事訴訟法第二百五十五條第一項第一款、第
    三款著有明文。本件原告依消費借貸及票據之法律關係，起訴請求被告給付原告
    新台幣（以下同）一百二十五萬元，及自民國九十年十月三日起至清償日止，按
    年息百分之六計算之利息；嗣於本院九十一年十二月四日言詞辯論期日，依消費
    借貸的法律關係，變更訴之聲明為：被告應給付原告一百二十五萬元，及自起訴
    狀繕本送達翌日起至清償日止，按年息百分之五計算之利息。核其訴之變更顯係
    減縮應受判決事項之聲明者，而原告撤回票據法律關係之訴訟標的，復為被告所
    同意（本院卷第八十五頁參照），揆諸前開法條意旨，其訴之變更應予准許。
二、原告起訴主張：
（一）八十九年九月間，訴外人黃燕飛標得「新亞工程、久如段南二高三八六標土原
      頭到土尾」工程，特邀原告、被告共同投資，當時約定兩造各投資一百二十五
      萬元，共計二百五十萬元，惟因被告無法立即湊足款項，乃向原告調借一百二
      十五萬元，並表示二個月內定籌足資金償還，並向訴外人黃燕飛借得支票一張
      （發票日八十九年十二月二十五日，金額一百二十萬元，發票人黃燕飛），由
      被告背書後，交付原告收執。惟被告屆期無法清償，並一再請託切勿軋票，原
      告遲至次年十月提示，仍遭退票，原告之借款迄今未獲清償。
（二）被告與其夫即訴外人李添魁均同意向原告借款，但以被告擔任借款人；一百二
      十五萬元借款是原告委由訴外人王柏園直接匯入訴外人黃燕飛的帳戶，而交付
      之。
（三）由證人巫勝川之證詞，可知被告確實向原告借款一百二十五萬元，證人雖不知
      借款人究為被告或其夫李添魁，然依其認知係夫妻二人共同借款，被告自亦應
      負清償責任；另從被告於支票背書，及投資契約書上載明甲○○投資黃燕飛的
      工程，亦可認定借款人為甲○○無誤；再由證人黃燕飛的證詞，可知被告與其
      夫李添魁確實投資南二高的工程，因欠缺資金，乃轉向原告借貸，黃燕飛亦確
      實收到原告匯入系爭借款，並轉為被告的投資金額，且系爭借款應由被告與李
      添魁共同承擔，被告自應負清償之責。
（四）並聲明請求判決：(1)被告應給付原告一百二十五萬元，及自起訴狀繕本送達翌
      日起至清償日止，按年息百分之五計算之利息。(2)原告願供擔保，請准宣告假
      執行。
二、被告則辯稱：
（一）被告並未向原告借款，在支票背書是基於為票款保證之意思，而非為借款保證
      之意思。
（二）原告所提證據均不能證明被告向原告借錢；縱有借款之事實，但原告從未把錢
      匯到被告的帳戶，原告亦不能證明被告指示將借款匯入訴外人黃燕飛的帳戶。
（三）並聲明請求判決：原告之訴駁回；如受不利判決，願供擔保請求宣告免為假執
      行。
三、原告主張八十九年九月間，訴外人黃燕飛標得「新亞工程、久如段南二高三八六
    標土原頭到土尾」工程，訴外人黃燕飛並於八十九年九月二十三日書立「合約投
    資契約書」，載明「本人黃燕飛得標新亞工程久如段南二高三八六標土原頭到土
    尾，特邀請乙○○及甲○○共同投資計新台幣貳佰伍拾萬元整，恐口無憑，特立
    此據」，訴外人黃燕飛並開立發票日八十九年十二月二十五日，金額一百二十五
    萬元之支票，由被告背書，惟該支票經原告提示不獲付款等情，有合約投資契約
    書、支票正反面及退票理由單（本院內湖簡易庭九十一年度湖簡字第五七一號卷
    ，第十頁、第九頁參照）附卷可稽，且為被告所不爭執，應堪信為真實；原告主
    張被告向其借款一百二十五萬元，作為投資訴外人黃燕飛工程之資金，則為被告
    所否認。
四、按民事訴訟當事人主張有利於己之事實者，就其事實有舉證之責任，民事訴訟法
    第二百七十七條前段著有明文。再按稱消費借貸者，謂當事人一方移轉金錢或其
    他代替物之所有權於他方，而約定他方以種類、品質、數量相同之物返還之契約
    。當事人之一方對他方負金錢或其他代替物之給付義務而約定以之作為消費借貸
    之標的者，亦成立消費借貸。民法第四百七十四條定有明文。依上開法條規定意
    旨，消費借貸關係之成立要件包括借貸意思表示之一致，及借貸物交付之事實，
    故主張金錢借貸關係存在者，須就金錢之交付及借貸意思表示互相一致之情負舉
    證之責任，若僅證明有金錢之交付，未證明借貸意思表示互相一致者，尚不能認
    為有金錢借貸關係存在。最高法院八十一年度台上字第二三七二號判決可資參照
    。本件原告主張曾貸與一百二十五萬元予被告之情，既為被告所否認，原告自應
    就兩造有借貸意思之合致，及交付借貸物之情舉證以實其說。經查：
（一）依訴外人黃燕飛所書立之「合約投資契約書」，僅記載其邀集原告乙○○及被
      告甲○○共同投資二百五十萬元之情，尚無由認為兩造有成立消費借貸之合意
      ；被告雖於發票日八十九年十二月二十五日、金額一百二十五萬元、發票人黃
      燕飛之支票上背書，惟該背書行為，與兩造是否有借貸合致，非有關聯；原告
      另提出匯款單，主張其確實有交付借款之事實，惟依該匯款單所示（本院卷第
      五十八頁參照），其匯款金額為二百四十六萬二千五百元，與原告主張之借款
      金額顯不相符；而匯款人為「王柏園」，收款人則為「黃燕飛」，亦與兩造無
      涉，原告復無法舉證證明被告有何指示原告將借款交付訴外人黃燕飛之情，自
      不得以該匯款單，作為原告曾交付消費借貸金錢予被告之證據。
（二）依證人巫勝川於本院九十二年一月三日言詞辯論期日所為證詞，其對原告究竟
      有無交付一百二十五萬元予被告一節並不知情（本院卷第四十三頁參照），已
      難依證人巫勝川之證詞，認定原告確實交付借貸款予被告；再就兩造是否有成
      立消費借貸合意之情，證人巫勝川先稱「甲○○的先生李添魁要向乙○○借錢
      ：：：黃燕飛及甲○○之夫都是當天向乙○○借錢：：：據我所知李添魁也想
      要投資黃燕飛的工程，但是沒有錢，所以向乙○○借投資款，好像是黃燕飛及
      李添魁各向乙○○借一百二十五萬元」等語（本院卷第四十三頁參照），已指
      證係訴外人李添魁向原告借錢，惟兩造訴訟代理人分別就借款人究為何人一事
      詢問證人時，證人則稱「我剛才有說過，本來要拿甲○○的房子來抵押，所以
      一定要經過甲○○的同意，我覺得是兩人一起借的」（本院卷第四十五頁參照
      ）、「其實我也不知道（到底是李添魁還是甲○○借錢），但是李添魁和甲○
      ○確確實實有向乙○○借錢」（本院卷第四十六頁參照），堪認證人對兩造是
      否達成借貸合意之情，並不瞭解，惟竟仍以「本來要拿甲○○的房子來抵押」
      等理由，揣測「我覺得是兩人一起借的」云云，其證詞已難採信；況證人原本
      表示「李添魁、甲○○有沒有背書，我不清楚」（本院卷第四十四頁參照），
      嗣經提示本票後又改稱「甲○○當場背書」、「我看到票才想起來」（本院卷
      第四十五頁參照），甚至強調「我記得絕對有寫這張票」，惟表示不記得發票
      及背書的地點云云，其證詞反覆，且無法描述細節，復參雜主觀的臆測，自難
      以其證詞，作為有利原告之證據。
（三）證人黃燕飛於本院九十二年七月三十日言詞辯論期日結稱：「錢是乙○○拿出
      來，：：：乙○○先說他要投資一百二十五萬元，剩下一百二十五萬元算是我
      投資的，所以我開票，因為我有開票所以我心理想是我借的，甲○○背書是經
      乙○○要求，我也不知道為什麼。甲○○當場沒有多問就背書了」、「我沒有
      借票給甲○○，我是當場開票給乙○○」等語（本院卷第一一０頁、第一一二
      頁參照），則證人主觀上認定向原告借款一百二十五萬元者，為證人本人，而
      非被告；證人復稱「乙○○跟李添魁說大家好朋友，不然這一百二十五萬元你
      來投資」、「初期的利息是李添魁付的」、「作主的是李添魁」等語（本院卷
      第一０九頁、第一一二頁、第一一三頁參照），則依證人之證言，縱系爭一百
      二十五萬元非證人向原告所借，惟借貸之合意亦非存在於兩造之間；又證人雖
      表示甲○○與其夫李添魁為南二高工程之股東，工程若有賺錢，因甲○○有投
      資，故其可以得到盈餘分配等語（本院卷第一一一頁參照），惟證人黃燕飛另
      表示錢（全部二百五十萬元）係伊向原告所借得，則縱被告或其夫曾參與投資
      證人黃燕飛標得之工程，亦係證人黃燕飛與被告或其夫李添魁間之法律關係，
      尚與原告主張之借款關係無涉。
（四）按請求履行債務之訴，除被告自認原告所主張債權發生原因之事實外，應先由
      原告就其主張之事實，負舉證之責任；而民事訴訟如係由原告主張權利者，應
      先由原告負舉證之責，若原告先不能舉證，以證實自己主張之事實為真實，則
      被告就其抗辯事實即令不能舉證，或其所舉證據尚有疵累，亦應駁回原告之請
      求，最高法院四十三年台上字第三七七號、十七年上字第九一七號分別著有判
      例可資參照。本件原告所舉書證、人證既均無法證明兩造間有意思表示之合致
      及交付消費借貸金額之事實，則原告依消費借貸法律關係，訴請被告給付一百
      二十五萬元，及自起訴狀繕本送達翌日起至清償日止，按年息百分之五計算之
      利息，為無理由，應予駁回；其假執行之聲請，因訴之駁回而失所附麗，應併
      予駁回。
五、本件事證已臻明確，兩造其餘主張陳述及攻擊防禦方法，於判決結果不生影響，
    無庸一一論述，併予敘明。
六、據上論結，原告之訴為無理由，依民事訴訟法第七十八條，判決如主文。
中      華      民      國      九十二    年    十一    月    二十六    日
                                    臺灣士林地方法院民事第二庭
~B法      官  王怡雯
右為正本係照原本作成
如對本判決上訴須於判決送達後廿日內向本院提出上訴狀
中      華      民      國    九十二    年     十一     月    二十六    日
~B法院書記官  丁梅芬


司法院資訊處製作；財團法人民間司法改革基金會備份。
